高雄高等行政法院判決　　　　　　　　　　　　　　　八十九年度訴字第九二七號
　　　　　　　　　　　　　　　.
　　原　　　告　甲○○
　　訴訟代理人　戊○○
　　　　　　　　楊昌禧　律師
　　　　　　　　邱佩芳　律師
　　被　　　告　高雄縣稅捐稽徵處
　　代　表　人　乙○○處長
　　訴訟代理人　丁○○
　　　　　　　　丙○○
右當事人間因地價稅事件，原告不服台灣省政府中華民國八十九年七月十五日八九府
訴二字第一二六四二六號訴願決定，提起行政訴訟。本院判決如左︰
　　主  文
訴願決定及原處分（含復查決定）關於八十七年開徵地價稅額超過新台幣壹拾壹萬伍
佰零捌元部分均撤銷。
原告其餘之訴駁回。
訴訟費用由被告負擔二分之一，餘由原告負擔。
　　事  實
甲、事實概要：
    緣原告所有坐落大社鄉○○○段四四、四五、四六、四六之一、四八、四八之一
    、四八之二、七０之一、七０之二、七０之三、七０之七、七０之八、七０之一
    ０、七０之一二、七０之一五至七０之二一、七一地號等二十二筆農業用地，經
    被告認定為供傑笙樂園營業使用，乃據以核課前開土地民國（下同）八十七年地
    價稅計新臺幣（下同）一、一六０、七二三元。原告不服，申請復查，經被告重
    核結果，系爭二十二筆土地中四五、四八之一及七０之七地號等三筆土地認非屬
    變更使用，改課田賦，其餘十九筆土地各按其實際經查核變更使用之面積以一般
    用地稅率核課八十七年地價稅，計二００、六二０元（訴訟中被告更正為一一０
    、五０八元）。原告猶不服，提起訴願，亦遭決定駁回，遂提起本件行政訴訟。
乙、兩造聲明：
一、原告聲明求為判決：
   （一）訴願決定及原處分均撤銷。
   （二）訴訟費用由被告負擔。
二、被告聲明求為判決：
   （一）原告之訴駁回。
   （二）訴訟費用由原告負擔。
丙、兩造主張之理由：
一、原告起訴意旨略謂︰
（一）前台灣省政府環保處八十二年九月二十三日八二環南字第四三四七七號函及傑
      笙公司財產目錄，均未載明建築物及遊樂設施究竟是坐落在何一筆土地上，因
      此不足以證明系爭土地於八十五年之前即已供傑笙公司建屋及設置遊樂設施，
      已作非農業使用，事實上，傑笙公司使用土地並非坐落在系爭土地上。
（二）依會勘紀錄表之認定，系爭土地上供耕作使用之道路，其寬度僅以四米作為認
      定之標準。惟依水土保持局產業道路第一級設計規範所示，產業道路之路基寬
      度可為六米，而不僅限於四米而已，縱被告關於產業道路之寬度僅以四米為標
      準之認定可採，亦應就有超過四米之部分認定為不繼續耕作之面積，至於四米
      以內之部分，則仍應認定為繼續耕作之面積始為合理。
（三）系爭七０之二地號土地並無滑草場，被告所認定之滑草場，其實是溪溝及荔枝
      園，溪溝部分，在乾旱時期雜草叢生，雨季時則因低窪，會積滿雨水，因現在
      是乾旱期，致被告機關誤以為是滑草場；又土地上之道路係由高雄縣大社鄉公
      所於八十五年以後修築，作為大社鄉嘉誠村之村民通往旗楠公路之用，被告認
      係不繼續耕種，顯然違法。
（四）系爭七０之二、七０之十地號土地上之道路，係原告之前手陳吳秀蘭購買時即
      已存在，供相鄰四三之三、四三之四、四三之五、四三之六、四三之七、四三
      之八、四七、四九地號土地之所有權人劉龍男等人對外通行之用，被告認係不
      繼續耕種，顯屬有違。
（五）系爭七０之一０、七０之一五至七０二一地號等八筆土地係由七０之一０分割
      而來，計算不繼續耕作面積自應以分割前七０之一０地號面積作為計算標準，
      而不應以分割後之八筆土地面積分別作為計算標準。且查本件最大之爭議為系
      爭土地未作農業使用之面積究有多少？尤其是關於農業使用與非農業使用之區
      別為何？實為本件之關鍵所在，請函請國立屏東科技大學鑑定。
二、被告答辯意旨略謂︰
（一）按「本法所稱農業用地，指供農作、森林、養殖、畜牧及與農業經營不可分離
      之農舍、畜禽舍、倉儲設備、曬場、集貨場、農路、灌溉、排水、漁用碼頭、
      水稻育苗用地、儲水池、農用溫室及其他農用之土地」、「已規定地價之土地
      ，除依第二十二條規定課徵田賦者外，應課徵地價稅。」為土地稅法第十條、
      第十四條所明定。次按「．．．原屬符合土地稅法第二十二條規定課徵田賦之
      農業用地，既經查明為供埋葬之墳場使用，事實上已變更為非農業使用，自應
      依同法第十四條規定改課地價稅」、「課徵田賦之農業用地、在依法辦理變更
      用地編定或使用分區前，變更為非農業使用者，應自實際變更使用之次年期起
      改課地價稅」及「原屬符合土地稅法第二十二條規定課徵田賦之土地，部分變
      更為非農業用地使用，依法應改課地價稅者，應按其實際使用面積，分別課徵
      田賦及地價稅。」亦分別為財政部七十三年十一月五日台財稅第六二四七０號
      、七十九年六月十八日台財稅第000000000號及八十年十一月廿八日
      台財稅第八００四二一四二一號函釋在案。末按「私有土地減免地價稅或田賦
      之標準如左：一、．．．六、經事業主管機關核准設立之私立公墓，其為財團
      法人組織，且不以營利為目的者，其用地全免。惟以都市計畫規劃為公墓用地
      或非都市土地經編定為墳墓用地者為限。」亦為土地稅減免規則第八條第一項
      第六款所明定。
（二）原告主張依前台灣省政府環保處八十二年九月二十三日八二環南字第四三四七
      七號函及傑笙公司財產目錄，均未載明建築物及遊樂設施究竟是坐落在何一筆
      土地上，不足以證明系爭土地於八十五年之前即已供該公司建屋及設置遊樂設
      施作非農業使用云云。惟查系爭土地在另案土地增值稅復查階段，被告即已會
      同高雄縣政府農業局、仁武地政事務所人員會勘並實地重測後，就原告提供土
      地予傑笙公司建屋及設置遊樂設施，將坐落地號及使用面積均詳細載明於會勘
      紀錄表，原告仍空言指稱該公司建物及遊樂設施非坐落在系爭土地，即非屬實
      ，核無可採。且根據傑笙公司財產目錄，其設備、財產名稱及所在地從八十四
      年至八十七年皆未有任何異動，足可證明系爭土地於八十五年之前即已供該公
      司建屋及設置遊樂設施作非農業使用。
（三）系爭四四、四六、四六之一、四八、四八之二、七０之一０地號土地，原告提
      供作為傑笙公司遊樂園區道路使用部分，其係供遊客於園內觀光遊玩之目的而
      設，為達傑笙公司營業之效用甚明，按台灣省政府就園區內土地所有權人甲○
      ○訴願案於八十九年十月七日所為訴願決定書載明，其用途尚不得認屬農業道
      路，被告經實地會勘該等道路路面平面最小半徑、曲線最短長度，參考前台灣
      省政府農林廳水土保持局八十二年六月二十五日八二水土工字第一五五二七號
      函檢附之台灣省產業道路（農路）第三級設計規範，就路基寬度未達四米之園
      區道路認定仍為農業使用已屬從寬，是以被告就路基寬度為四米以上之道路認
      定為非農業使用課徵八十七年地價稅，自無不合。又該等道路係供遊客於園內
      觀光遊玩之目的而設，為達傑笙公司營業之效用，業如前述，其顯非無償供公
      共使用甚明，自無土地稅減免規則第九條規定免徵地價稅之適用。
（四）地價稅之認定係以每宗土地之使用情形加以認定，本案系爭七０之一０、七０
      之一五至七０之二一地號土地係自七０之一０分割而來，惟在地價稅計算基準
      日前既已完成分割，則其該年地價稅計算自依分割後每筆土地之使用情形加以
      認定，與分割前土地使用情形無涉，是以本處就系爭土地實際變更非作農業使
      用面積課徵地價稅，並無違誤。又本件系爭土地未作農業使用之面積，被告已
      會同權責機關高雄縣政府農業局、仁武地政事務所人員會勘並實地重測後，將
      系爭土地其未作農業使用之面積均詳載明於會勘紀錄表，上開認定面積均係由
      專業技術且富經驗人員測量而定，非隨意認定，原告主張請求函請國立屏東科
      技大學鑑定之理由，實乃推拖之詞，是以訴訟理由顯無理由，不足採據。
（五）原告主張其所有系爭第七０之一七、之一八地號土地上之建物，係供水果包裝
      場使用云云。惟查，上開地號上之建物，原告於七十八年十二月以其為起造人
      申請建造自用農舍，領有建物使用執照，旋於七十九年三月增建同結構一層房
      屋，與上開自用農舍相連接且相通，自八十三年起供傑笙樂園營業使用，被告
      於八十八年七月復勘時，供「傑笙樂園」作生態展示館昆虫標本等無誤，八十
      八年十一月再勘查時，雖已閉館，但尚留有一些有關展示的物品（有照片存證
      ），並未見放置農機具及堆肥，亦未見供水果包裝場使用，自非土地稅法第十
      條所稱之農業用地，從而亦無土地稅法第二十二條第三項課徵田賦之適用。
（六）原告所有第七０之一二地號土地，係屬林業用地，被告當初原核定改課地價稅
      時，以整宗土地面積九、三一二平方公尺核課，經重新會勘，經仁武地政事務
      測量，該宗土地僅四四０平方公尺供作墓地使用，其他部分閒置未作農業使用
      ，依財政部九十年二月十二日台財稅字第九００四五０八九九號函示，仍有繳
      納田賦之適用，是該地號應依實際變更面積予以改課地價稅。另第七○之二地
      號土地部分於園區○○○○道路通達旗楠公路無償供公共使用，面積為一、四
      六０平方公尺，應予免徵地價稅。
（七）又原告所有第七０之二、七０之八、七０之一０、七０之一九地號土地原係供
      滑草場使用，然依據被告於八十八年十月二十九日現場拍攝之照片，該滑草場
      內有部分面積業已改種植荔枝樹，且亦有部分面積種植樹木，經高雄縣政府農
      業局及仁武地政事務所人員證實該系爭土地係作農業使用。由於荔枝為多年生
      之果樹，種植者之照顧好壞，會影響其生長。被告准予從寬認定，並依仁武地
      政事務所於九十年十月十九日複丈成果圖測得之種植果樹之面積，追認自八十
      五年起課徵田賦。至其餘非作農業使用之小部分面積，始課徵地價稅。
（八）綜上所述，本案地價稅應更正為一一０、五０八元，請依法判決變更金額，以
      維稅政。
　　理  由
壹、程序方面：
    本件原告於申請復查及提起訴願時，所載原告住所均為「高雄縣大社鄉○○村○
    ○路水哮巷二之十號」，有復查申請書及訴願書在卷可稽，惟訴願決定書於向該
    地址送達時，因原告不在，即逕向原告之戶籍地（即高雄縣大樹鄉○○村○○路
    七七號）送達，並以未獲會晤本人亦無受領文書之同居人、受僱人或應送達處所
    之接收郵件人員，而於八十九年八月三十日逕自寄存於高雄縣大樹鄉公所，亦有
    送達證書附於訴願卷可憑，是該訴願決定書之送達既未按原告訴願書所載住址依
    訴願法規定之送達方式送達，即有未合。則查原告既於八十九年十一月十三日始
    由其女戊○○至高雄縣大樹鄉公所代理領取前開訴願決定書（有高雄縣大樹鄉公
    所九十年三月二十八日九０樹鄉財字第四００五號函可按），是本件原告收受訴
    願決定書之日期，應為八十九年十一月十三日，因此原告於八十九年十二月七日
    提起本件行政訴訟，應屬合法，先予敘明。
貳、實體方面：
一、按「已規定地價之土地，除依第二十二條規定課徵田賦者外，應課徵地價稅。」
    、「非都市土地依法編定之農業用地或未規定地價者，徵收田賦。但都市土地合
    於左列規定者，亦同：一、依都市計畫編為農業區及保護區，限作農業用地使用
    者。二、公共設施尚未完竣前，仍作農業用地使用者。三、依法限制建築，仍作
    農業用地使用者。四、依法不能建築，仍作農業用地使用者。五、依都市計畫編
    為公共設施保留地，仍作農業用地使用者。」土地稅法第十四條、第二十二條第
    一項定有明文。復按「課徵田賦之農業用地，在依法辦理變更用地編定或使用分
    區前，變更為非農業用地使用者，應自實際變更使用之次年期起改課地價稅。」
    、「原屬符合土地稅法第二十二條規定課徵田賦之土地，部分變更為非農業用地
    使用，依法應改課地價稅者，應按其實際使用面積，分別課徵田賦及地價稅。」
    亦經財政部七十九年六月十八日台財稅第000000000號及八十年十一月
    二十八日台財稅第八００四二一四二一號函釋在案，上開函釋與土地稅法首揭規
    定之意旨無違，本院自得予以適用。
二、本件原告所有坐落高雄縣大社鄉○○○段第四四、四五、四六、四六之一、四八
    、四八之一、四八之二、七０之一、七０之二、七０之三、七０之七、七０之八
    、七０之一０、七０之一二、、七０之一五、七０之一六、七０之一七、七０之
    一八、七０之一九、七０之二０、七０之二一及七一地號等二十二筆土地為非都
    市土地依法編定之農業用地，有土地謄本在卷可按。又其中第七０之一二地號之
    部分土地，於七十九年間即經人檢舉自七十六年五月起即由原土地所有人陳吳秀
    蘭（即原告配偶）向人收取價金而供他人設置墳墓使用，不惟為原告所不爭執，
    且有臺灣高雄地方法院檢察署七十九年度偵字第八九０七號起訴書影本附於原處
    分卷內可稽，復經本院八十九年度訴字第九二五號地價稅案件現場勘察屬實，有
    勘驗筆錄在卷可稽。另上開第七０之一０地號土地，前於八十四年三月二日分割
    出第七０之一五至第七０之二一地號等七筆土地，並經原所有權人陳吳秀蘭於八
    十五年五月一日贈與原告。而被告於八十七年間依據前臺灣省政府交通處旅遊事
    業管理局八十二年十月十四日八二旅一字第一三六二二號函檢附傑笙樂園申請案
    開發事業計畫現場會勘會議紀錄表（九）環保處分八十二年九月二十三日八二環
    南字第四三四七七號函載明「經查該開發案業已興建完成，並對外營業‧‧‧」
    ，並佐以傑笙育樂有限公司八十三年度營利事業所得稅結算申報財產目錄影本載
    有建築物、遊樂設施均在八十二年以前建築完成，認定原告業將其所有除第七０
    之一二地號土地外之二十一筆系爭土地變更原來使用而供傑笙樂園營業之用，乃
    核定停止田賦之徵收而改課地價稅。嗣被告於八十八年七月二十六日會同高雄縣
    政府農業局、仁武地政事務所相關人員會勘實地重測結果，原告所有之系爭二十
    二筆土地其中第四五、四八之一、七０之七地號三筆土地並未變更為非農業使用
    外，其餘土地部分已變更為非農業用地，此亦有會勘會議紀錄表及不繼續耕作面
    積明細表附於原處分卷可稽，是系爭土地既部分變更為非農業用地使用，自應按
    其實際使用情形，分別課徵田賦及地價稅，要不待言。惟被告原處分誤依土地謄
    本所載之總面積計算其地價稅，乃核定八十七年度稅額為一、一六０、七二三元
    。原告不服，申請復查，經復查決定以四五、四八之一、七０之七地號土地認非
    屬變更使用，改課田賦，其餘十九筆土地各按其實際經查核變更使用之面積以一
    般用地稅率核課八十七年地價稅，計二００、六二０元（如附表一所示）。該復
    查決定，雖為訴願機關所維持，惟原告起訴仍對被告認定其不繼續耕作面積不表
    同意，是本件兩造所爭執者，厥為原告就系爭土地已變更為非農業用地使用之面
    積究竟若干，此為本件關鍵所在。
三、原告主張傑笙樂園內之道路其寬度超過四米者，被告均認定為不繼續耕作之面積
    ，然產業道路之路基寬度可為六米，而不僅限於四米而已，被告之認定顯然違誤
    。退一步言，縱被告以產業道路之寬度僅以四米為標準之認定可採，亦應就超過
    四米之部分認定為不繼續耕作之面積，至於四米以內之部分，則仍應認定為繼續
    耕作之面積始為合理云云。經查：被告前就原告所有系爭第七０之一、七０之二
    、七０之一０、七０之一二、七０之一五、七０之一六、七０之一七、七０之一
    八、七０之一九、七０之二０、七０之二一地號等十一筆土地應否課徵土地增值
    稅案件（本院八十九年度訴字第一九六號）曾就農業用地應如何認定及面積會勘
    技術事宜，邀請高雄縣政府農業及地政機關於八十八年一月八日召開會議，並作
    成決議園區○○○道、步道以四米之內視為農業產業道路，四米以上則視為非作
    農業使用，應課徵地價稅，有該決議附卷可參。嗣被告於同年七月二十六日再會
    同農業及地政機關人員前往系爭土地實地勘查，並就其園區○○○○○道路及滑
    草場等遊樂設施認定為非作農業使用，復製有會勘紀錄表及高雄縣仁武地政事務
    所八十八年十月十一日八八仁地所二字第八０一五號函送測量成果圖及現況使用
    分析等資料附卷可稽。惟系爭土地上闢為林間車道或步道使用者，殊不問原告於
    繼受該等土地之前即已作為道路使用，抑或係傑笙樂園營業期間所開闢，然既經
    開闢為園區○○道路而供遊客於園內觀光遊玩之用，其非以農業使用為目的甚明
    ，故該等道路不論路面寬度如何，自難認為係作為農業道路之用。被告以四米道
    路之寬度作為是否屬產業道路之認定標準，亦即凡屬四米以上之道路始課徵地價
    稅，至四米以下之道路則仍認為作農業使用，不予課徵地價稅，核與該道路之真
    正使用目的並不相符，被告此項從寬之認定，本已有可議之處，惟被告是項認定
    係屬對原告有利之處分，本院自不能對原告為更不利之認定。是原告上開之主張
    ，尚不可採。
四、至原告主張其所有系爭第七０之一七、七０之一八地號土地上之建物，係供水果
    包裝場使用，符合供農業使用之條件，自不應課徵地價稅云云，惟查，上開地號
    上之建物，原告於七十八年十二月以其為起造人申請建造自用農舍，領有建物使
    用執照，旋於七十九年三月增建同結構一層房屋，與上開自用農舍相連接且相通
    ，且自八十三年起供傑笙樂園營業使用，而被告於八十八年七月復勘時，仍係供
    傑笙樂園作生態展示館而擺置昆蟲標本，此有被告庭呈之照片可資參酌。而本院
    八十九年度訴字第九二五號承辦法官前於九十年六月二十二日及十月十九日二度
    前往現場履勘時，原告均未就該等建物係作為水果包裝場乙事提出說明，且原告
    就此部分亦不能舉證以實其說。嗣本院九十年度訴字第三六八號案件勘驗現場時
    ，該建物內有隔間，雖已呈廢棄狀，然分別有置有櫃台、長型分離式氣機、水冷
    式冷氣機、水族箱、小型花圃等物品，雖亦另置有醃漬之鳳梨玻璃罐及除草器具
    等物品，然均與水果包裝作業無任何關連，仍無從認定該等建物在八十七年間係
    供作水果包裝場所用，亦有上開勘驗筆錄在卷足佐，是依現場顯示，上開建物尚
    非供作水果包裝場使用甚明。從而該等土地自無土地稅法第二十二條第三項課徵
    田賦之適用。
五、另原告所有系爭第七０之一二地號土地，係屬林業用地，被告原核定改課地價稅
    時，係認整宗土地面積九、三一二平方公尺均供作墓地使用而為核課，惟經本院
    前開案件會勘結果，系爭土地上僅有十座墳墓而已，嗣經仁武地政事務所實際丈
    量後，兩造同意按四四０平方公尺作為墓地之計算面積使用，亦有本院八十九年
    度訴字第九二五號勘驗筆錄及準備程序筆錄在卷可稽，是該地號應依實際變更面
    積予以改課地價稅。另系爭第七０之二地號土地部分於園區○○○○道路通達旗
    楠公路無償供公共使用，面積為一、四六０平方公尺，亦經履勘屬實，該部分土
    地自應免徵地價稅。從而原告主張被告就系爭二筆土地改課地價稅之面積計算有
    誤，自屬有理由。
六、又原告所有系爭第七０之二、七０之八、七０之一０、七０之一九地號土地原係
    供滑草場使用，然依據被告於八十八年十月二十九日現場拍攝之照片，該滑草場
    內有部分面積業已改種植荔枝樹，且亦有部分面積種植其他樹木。此外，本院前
    開案件履勘時，高雄縣政府農業局及仁武地政事務所人員亦表示該等土地於八十
    八年七月間會勘時，即已種植果樹，與現今情況相同。而被告亦表示無法證明上
    開系爭土地上現有之荔枝及其他樹木等究係於何時所種植，且亦同意從寬認定，
    是原告主張上開系爭土地上之荔枝及其他樹木早於八十五年間起即已種植等語，
    本院認為應可採信。至第七０之二地號土地上尚留有空中纜車輪盤架，面積五四
    平方公尺；第七０之一０地號土地上仍有三五二七平方公尺之滑草場；另第七０
    之一九及七０之一０地號土地上亦留有八五五平方公尺之遮雨棚，此亦有仁武地
    政事務所於九十年十月十九日繪製之複丈成果圖可參，該部分土地並非作農業使
    用甚為明確，自應僅就此部分課徵地價稅。從而原告主張被告就上開系爭土地不
    作農業使用之面積計算有誤，核屬可採。
七、綜上所述，本件被告對原告核課地價稅之原處分，其就原告所有上開系爭土地變
    更為非農業使用面積之認定既有錯誤，則原處分據以核課地價稅之稅額自非正確
    。而被告經其重新核算後，原告所有系爭土地應核課之地價稅額為一一０、五０
    八元（第四五、四八之一、七○之七地號土地以外之十九筆土地，如附表二），
    是被告開徵地價稅額超過一一０、五０八元部分自應予以撤銷。其餘原告請求撤
    銷逾上開範圍部分，即屬無理由，應予駁回。
據上論結，本件原告之訴為一部有理由，一部無理由，依行政訴訟法第一百九十五條
第一項、第一百零四條、民事訴訟法第七十九條但書，判決如主文。
中　　　華　　　民　　　國    九十一　　年　  　三　　　月　　二十六　　日
                              高雄高等行政法院第三庭
                                          審判長法官   江幸垠
　      　　　　　　　　　　　            法      官   林石猛
     　   　　　　　　　　　　　          法      官   戴見草
右為正本係照原本作成。
如不服本判決，應於判決送達後二十日內向本院提出上訴書狀，其未表明上訴理由者
，應於提起上訴後二十日內向本院提出上訴理由書（須按對造人數附繕本）；如於本
判決宣示或公告後送達前提起上訴者，應於判決送達後二十日內補提上訴理由書（須
附繕本）。未表明上訴理由者，逕以裁定駁回。
提起上訴應預繳送達用雙掛號郵票七份（每份三十四元）。
中　　　華　　　民　　　國    九十一　　年　  　三　　　月　　二十六　　日
                                          法院書記官   嚴寶明
